【裁判字號】    98,訴,792
【裁判日期】    981221
【裁判案由】    傷害致死
【裁判全文】
臺灣桃園地方法院刑事判決               98年度訴字第792號
公  訴  人  臺灣桃園地方法院檢察署檢察官
被      告  戊○○原名黃琛傑.
選任辯護人  呂翊丞律師
            蕭俊龍律師
上列被告因傷害致死案件，經檢察官提起公訴（97年度偵字第23
613號），本院判決如下：
    主  文
本件公訴不受理。
    理  由
一、證據能力部分：
  (一)按被告之自白，非出於強暴、脅迫、利誘、詐欺、疲勞訊問
    、違法羈押或其他不正之方法，且與事實相符者，得為證據
    ；被告陳述其自白係出於不正之方法者，應先於其他事證而
    為調查，該自白如係經檢察官提出者，法院應命檢察官就自
    白之出於自由意志，指出證明之方法，刑事訴訟法第156 條
    第1項、第3項定有明文。準此，被告戊○○（原名黃琛傑）
    及辯護人對檢察官所提其於警詢時、偵查中不利於己供述（
    見臺灣桃園地方法院檢察署97年度偵字第23613號偵查卷第9
    頁至第12頁、第47頁至第50頁），證據能力並無意見，復本
    院亦查無有何顯然不正之方法取得情事，而悖於其自由意志
    ，是被告前開不利於己之供述均得為證據。
  (二)次按刑事訴訟法為保障被告受公平審判及發現實體真實，於
    92年2月6日修正及增訂公佈施行之前及之後，對於人證之調
    查均採言詞及直接審理方式，並規定被告有與證人對質及詰
    問證人之權利，其中被告之對質詰問權，係屬憲法第8條第1
    項規定「非由法院依法定程式不得審問處罰」之正當法律程
    序所保障之基本人權及第16條所保障之基本訴訟權，不容任
    意剝奪；故法院於審判中，除有法定情形而無法傳喚或傳喚
    不到，或到庭後無正當理由拒絕陳述者外，均應依法定程式
    傳喚證人到場，命其具結陳述，並通知被告，使被告有與證
    人對質及詰問之機會，以確保被告之對質詰問權；否則，如
    僅於審判期日向被告提示該證人未經對質詰問之審判外陳述
    筆錄或告以要旨，被告之對質詰問權即無從行使，無異剝奪
    被告該等權利，且有害於實體真實之發現，其所踐行之調查
    程式，即難謂適法，該審判外之陳述，即不能認係合法之證
    據資料。又刑事訴訟法第159條之1所稱被告以外之人於審判
    中向法官所為之陳述，以及於偵查中向檢察官所為之陳述，
    均係指已經被告或其辯護人行使反對詰問權者而言，如法官
    於審判外或檢察官於偵查中訊問被告以外之人之程序，未予
    被告或其辯護人行使反對詰問權之機會，除有刑事訴訟法第
    159條之3所列各款之情形以外，法院均應傳喚該陳述人到庭
    ，使被告或其辯護人有行使反對詰問權之機會，否則該項在
    審判外向法官所為之陳述，或在偵查中向檢察官所為之陳述
    ，縱使已經具結，或並無顯不可信之情況，仍不具備適法之
    證據能力，最高法院95年度台上字第5160號判決意旨可資參
    照。經查，證人己○○、丁○○前於警詢時及偵查中所述（
    見同上偵查卷第25頁至第28頁、第33頁至第35頁，97年度相
    字第1521號偵查卷第37頁至第42頁），雖未及給予被告及辯
    護人行使對質權、反對詰問權之機會，惟於本院審判時業已
    傳喚渠等證人到庭為證（見本院98年度訴字第792 號刑事卷
    第60頁至第66頁），該項對質權、反對詰問權因而延緩至審
    判時確保，此即為「延緩的對質詰問權法理」，是證人己○○、丁○○前開審判外之陳述，因已足確保被告及辯護人之
    對質權、反對詰問權，是可認有證據能力。
  (三)再按被告以外之人於審判外之陳述雖不符刑事訴訟法第 159
    條之1至之4規定，而經當事人於審判程序同意作為證據，法
    院審酌該言詞陳述或書面陳述作成時之情況，認為適當者，
    亦得為證據；當事人、代理人或辯護人於法院調查證據時，
    知有刑事訴訟法第159條第1項不得為證據之情形，而未於言
    詞辯論終結前聲明異議者，視為有前項之同意，同法第 159
    條之5 定有明文。又該條立法意旨在於傳聞證據未經當事人
    之反對詰問予以核實，原則上先予排除，惟若當事人已放棄
    反對詰問權，於審判程序中表明同意該等傳聞證據可作為證
    據；或於言詞辯論終結前未聲明異議，基於尊重當事人對傳
    聞證據之處分權，及證據資料愈豐富，愈有助於真實發見之
    理念，且強化言詞辯論主義，使訴訟程序得以順暢進行，上
    開傳聞證據亦均具有證據能力。準此，被告及辯護人就檢察
    官提出之證人甲○○於警詢時、偵查中所為之陳述（見臺灣
    桃園地方法院檢察署97年度偵字第23613 號偵查卷第29頁至
    第32頁，97年度相字第1521號偵查卷第37頁至第42頁），同
    意有證據能力（見本院98年度訴字第792 號刑事卷第66頁反
    面至第67頁），復本院認其作成之情形並無不當情形，經審
    酌後認為適當，故證人甲○○前開審判外之陳述亦得為證據
    。
  (四)復按鑑定之經過及其結果，應命鑑定人以言詞或書面報告；
    法院或檢察官得囑託醫院、學校或其他相當之機關、團體為
    鑑定，或審查他人之鑑定，並準用前開規定，刑事訴訟法第
    206條第1項、第208條第1項前段定有明文。經查，法務部法
    醫研究所97年10月23日法醫理字第0970004753號函附（97）
    醫剖字第0971101897號解剖報告書、（97）醫鑑字第097110
    1897號鑑定報告書、98年10月16日法醫理字第0980004659號
    函述鑑定研判意見（見臺灣桃園地方法院檢察署97年度相字
    第1521號偵查卷第74頁至第84頁，本院98年度訴字第792 號
    刑事卷第23頁至第24頁），屬檢察官所囑託之鑑定機關，並
    為該機關執行死因鑑定公務所出具之書面鑑定報告，依據刑
    事訴訟法第159條之立法理由及同法第206條規定，自得為證
    據；且被告及辯護人就此部分迄至本案辯論終結時，均未聲
    明異議，復核該鑑定書皆與檢察官所主張之犯罪事實有關聯
    性，是得認有證據能力。
  (五)另本案現場、相驗、解剖、採證照片、檢察官相驗筆錄、解
    剖筆錄、相驗屍體證明書、檢驗報告書、國軍桃園總醫院急
    診護理紀錄單、急診病歷、恩主公醫院98年5 月18日（98）
    恩醫事字第0729號函附急診病歷、急診病患動態追蹤紀錄、
    急診病歷及醫囑單、會診單、急診報告、急診入院護理評估
    表、急診醫護病程紀錄、給藥治療紀錄單等（見臺灣桃園地
    方法院檢察署97年度偵字第23613 號偵查卷第39頁至第43頁
    、第90頁至第119 頁，97年度相字第1521號偵查卷第32頁至
    第33頁、第36頁、第57頁至第64頁、第66頁、第69頁、第73
    頁、第89頁至第90頁，本院98年度審訴字第489 號刑事卷第
    61頁至第72頁），均與本案事實具有自然關聯性，復屬書證
    性質，且查無事證足認有違背法定程序或經偽造、變造所取
    得之情事，而被告及辯護人對此部分之證據能力皆不爭執，
    是堪認有證據能力。
二、公訴意旨略以：被告戊○○於民國97年9月19日晚間7時許，
    在桃園縣大溪鎮○○路○段320號之「大溪之愛卡拉OK」內，
    因不滿被害人呂加成向其催討債務，竟憤而表示：「旁邊的
    人都不要靠近（台語）」後，即基於傷害之犯意，先將被害
    人之座椅拉開，致其往後倒而後腦撞地，旋以腳踹被害人左
    側腰、身體及頭部數下，雙手將被害人身體拉起後，又猛力
    揮拳毆打其頭部，繼而再次推倒被害人並予以追打至上開卡
    拉OK店之小舞台邊，經己○○攔阻後始罷手，嗣於翌日（20
    日）上午9 時10分許，被害人因被告上開毆打致脾臟破裂、
    腹血致出血性休克而死亡，因認被告涉犯刑法第277條第2項
    前段之傷害致死罪嫌。
三、按犯罪事實應依證據認定之，無證據不得認定犯罪事實；不
    能證明被告犯罪或其行為不罰者應諭知無罪之判決，刑事訴
    訟法第154條第2項、第301條第1項定有明文。又認定不利於
    被告之事實，須依積極證據，苟積極證據不足為不利於被告
    事實之認定時，即應為有利於被告之認定；再認定犯罪事實
    所憑之證據，雖不以直接證據為限，間接證據亦包括在內，
    然而無論直接或間接證據，其為訴訟上之證明，須於通常一
    般之人均不致有所懷疑，而得確信其為真實之程度者，始得
    據為有罪之認定；另刑事訴訟法第161 條已於91年2月8日修
    正公布，其第1 項規定：檢察官就被告犯罪事實，應負舉證
    責任，並指出證明之方法；因此，檢察官對於起訴之犯罪事
    實，應負提出證據及說服之實質舉證責任，倘其所提出之證
    據，不足為被告有罪之積極證明，或其指出證明之方法，無
    從說服法院以形成被告有罪之心證，基於無罪推定之原則，
    自應為被告無罪判決之諭知，最高法院30年上字第816 號、
    76年台上字第4986號、92年台上字第128 號著有判例可資參
    照。
四、檢察官認被告戊○○涉犯刑法第277條第2項前段傷害致死罪
    嫌，無非係以：被告在案發時有用腳踢被害人呂加成左側腰
    部乙節，業經證人丁○○、己○○證述明確，復依法務部法
    醫研究所鑑定報告書及函文可知，被害人係因脾臟破裂，且
    因肝硬化導致肝衰竭而導致凝血功能失常，惟脾臟破裂出血
    導致休克死亡也可能在數小時之內發生，佐以證人甲○○之
    證詞，被害人與被告毆打後明顯出現異常地疲倦狀況，此應
    為被害人休克之前兆，則被害人因脾臟破裂死亡與被告腳踢
    左腰部應有相當因果關係，更因與被害人凝血功能失常有加
    乘效果，足徵被告就被害人死亡結果應負過失責任等，為其
    主要論據。
五、訊據被告戊○○固坦承有於上述時地傷害被害人呂加成之事
    實，惟堅詞否認有何傷害致死犯行，其與辯護人辯稱略以：
    被告雖承認有毆打被害人數拳情事，然被害人於本案發生 1
    星期前即因跌倒下巴受傷，又於昨晚因故受傷，然脾臟破裂
    傷口出血得從數小時至數日不等，依法務部法醫研究所鑑定
    意見亦無法研判受傷日期為何，復佐以被害人原罹患肝臟疾
    病，不能排除被害人於案發前晚即有脾臟破損情形存在，況
    依被告及在場目擊證人所述，被告毆打被害人位置均集中在
    臉部及下巴，可認被害人脾臟破裂之原因應非被告行為所致
    ，被告之傷害行為與被害人死亡結果間並無因果關係存在，
    且被告對被害人該時即有脾臟破損乙節主觀上無從預見，亦
    難科以傷害致死之加重結果犯刑事責任，而以該罪行相繩等
    語。經查：
  (一)按因犯罪致發生一定之結果，而有加重其刑之規定者，如行
    為人不能預見其發生時，不適用之，刑法第17條定有明文。
    又加重結果犯，以行為人能預見其結果之發生為要件，所謂
    能預見乃指客觀情形而言，與主觀上有無預見之情形不同，
    若主觀上有預見，而結果之發生又不違背其本意時，則屬故
    意範圍，最高法院47年台上字第920 號著有判例可資參照。
    再刑法第17條之加重結果犯，係指行為人就其故意實行之基
    本犯罪行為，於一般客觀情況下，可能預見將發生一定之結
    果，但行為人因過失而主觀上未預見該結果之發生，乃就行
    為人主觀上意欲實行之基本犯罪行為，及客觀上可能預見其
    結果之發生，二者間因有相當因果關係存在，予以加重其刑
    之法律評價。倘於行為當時，客觀上行為人根本無預見其結
    果發生之可能，即不該當加重結果犯之構成要件，僅能就行
    為人原有故意犯罪行為，課以普通犯罪之刑責。另刑法第27
    7條第2項前段規定之傷害致死罪，係對於犯普通傷害罪致發
    生死亡結果所規定之加重結果犯，參酌同法第17條規定，以
    行為人所實施之普通傷害行為，乃「客觀上能預見」可能發
    生超越其犯意所生之較重結果即死亡結果，但行為人「主觀
    上不預見」者為要件；即加重結果犯係以該行為人對於其行
    為所生，「客觀上有預見可能」之加重之結果，但行為人事
    實上因當時之疏忽致「未預見」為要件，最高法院94年度台
    上字第3074號、96年度台上字第6924號判決意旨亦可資參照
    。
  (二)本案被告於97年9月19日晚間7時許，在桃園縣大溪鎮○○路
    ○段320號之「大溪之愛卡拉OK」內，因與被害人發生口角爭
    執，進而動手毆打被害人頭部及身體乙節，業據被告供承在
    卷（見臺灣桃園地方法院檢察署97年度偵字第23613 號偵查
    卷第9 頁至第12頁、第47頁至第50頁，本院98年度審訴字第
    489 號刑事卷第32頁至第34頁、第56頁至第59頁，98年度訴
    字第792號刑事卷第20頁至第21頁、第59頁至第71頁）， 復
    核與證人己○○、丁○○前於警詢時、偵查中及本院審判時
    、另證人甲○○於警詢時、偵查中證述情節相符（見臺灣桃
    園地方法院檢察署97年度偵字第23613 號偵查卷第25頁至第
    35頁，97年度相字第1521號偵查卷第37頁至第42頁，本院98
    年度訴字第792 號刑事卷第60頁至第66頁），另有本案現場
    、相驗、解剖、採證照片、檢察官相驗筆錄、解剖筆錄、相
    驗屍體證明書、檢驗報告書等在卷可稽（見同上97年度偵字
    第23613號偵查卷第90頁至第119頁，97年度相字第1521號偵
    查卷第32頁至第33頁、第36頁、第57頁至第64頁、第66頁、
    第69頁、第73頁、第89頁至第90頁），應認屬實。惟而，此
    情祇得證明被告有於上述時地傷害被害人之事實，然被告所
    為與被害人之死亡原因間，究有無因果關係存在，亦即被害
    人之死亡結果可否令被告擔負罪責，容有疑問，自仍待檢視
    相關事證以為釐清。
  (三)準此，質諸證人己○○前於警詢時陳稱：伊於97年9 月19日
    晚間8 時許，騎乘機車搭載友人戊○○，行經「大溪之愛卡
    拉OK」時見呂加成在其內飲酒，戊○○遂入內找尋呂加成，
    俟伊停妥機車進去後便見戊○○將呂加成座椅拉倒，該時呂
    加成下巴已有少量流血，渠等旋即相互扭打，呂加成下巴更
    不斷流血而沾滿衣服，扭打結束後戊○○隨重複責罵呂加成
    為何要掛電話等語，呂加成則回稱又沒怎樣，嗣該店老闆娘
    甲○○接獲通知後趕至渠等便無繼續爭吵，另呂加成則表示
    要清洗身體血跡至店外廁所，相隔10餘分鐘後仍未見呂加成
    歸來，戊○○即意欲先行返家，伊乃於同日晚間8 時10分許
    騎車搭載戊○○離去，俟伊有與甲○○聯繫得知呂加成已經
    甲○○送回家，復呂加成前曾表示下巴傷口係於同年月18日
    晚間返家途中跌倒受傷等語（見臺灣桃園地方法院檢察署97
    年度偵字第23613 號偵查卷第25頁至第28頁）。嗣於偵查中
    證稱：當晚呂加成與戊○○本相約在坎津橋見面，嗣伊騎車
    搭載戊○○行經「大溪之愛卡拉OK」時，戊○○表示要停車
    入內，俟伊停妥機車後進入店裡便見渠等已經打起來，戊○○更把呂加成椅子拉倒在地，又大力踢踹左側腰部2 下，復
    以拳頭用力毆打臉部2、3拳，伊有上前阻止但被推開，接著
    呂加成又再次倒地並流許多血等語（見同上97年度相字第15
    21號偵查卷第41頁反面至第42頁）。另於本院審判時結稱：
    伊進入店內時見戊○○指責呂加成為何小孩學費未繳卻有錢
    飲酒，並將呂加成座椅拉倒，且用力腳踢呂加成要之起身，
    嗣伊上前將呂加成扶起，戊○○又搥打呂加成臉部2 拳，俟
    毆打完後呂加成下巴有流血並表示頭暈，伊遂電呼計程車本
    擬將呂加成送醫，惟呂加成自行前去廁所清洗逾10分鐘仍不
    見人影，伊便與戊○○先行返家，迨與甲○○聯繫後得知呂
    加成倒在店門外，但呂加成不願就醫而要返家，且呂加成平
    常即有飲酒習慣，另當時下巴就已因車禍而受傷等語（見本
    院98年度訴字第 792號刑事卷第64頁至第66頁）。綜合證人
    己○○證述各節，被告雖有以拳腳毆打被害人，以致被害人
    下巴傷勢復發，惟被害人於案發該時下巴已因故受傷，且此
    非被害人致命傷勢，又該時意識仍然清楚，則被害人嗣後之
    死亡結果得否歸責於被告之行為，自難以率斷，當不得徒以
    被告之傷害行為，遽認其應就被害人死亡之加重結果，負傷
    害致死之刑事責任。
  (四)又者，稽之證人丁○○前於警詢時陳稱：伊係「大溪之愛卡
    拉OK」店員，於97年9月19日下午2、3時許，見呂加成1人前
    來店裡飲酒，並表示昨晚發生車禍，現甫出院下巴並有包紮
    ，嗣於同日傍晚5時許呂加成離去一會兒，俟於同日晚間6時
    許返回店裡，約15分鐘不到戊○○便進入店內，復大喊叫旁
    人不要靠近，隨即拉倒呂加成椅子復腳踹5、6下，當時呂加
    成扶著下巴且一直在流血，戊○○則在旁責罵呂加成有錢飲
    酒卻無力為小孩繳納學費等語，之後伊旋通知老闆娘甲○○
    到場，接著即下班離開，迄後所生情事並不知曉等語（見臺
    灣桃園地方法院檢察署97年度偵字第23613 號偵查卷第33頁
    至第35頁）。嗣於偵查中證稱：當日下午2、3時許呂加成 1
    人進入店裡，並表示昨晚發生車禍剛出院，下巴仍有包紮且
    與1名男子同桌，嗣於同日傍晚5時許呂加成持電話離去，復
    於同日晚間6時許偕同2名女子與之同桌，過不久便見戊○○
    進來且大喊旁邊之人都不要靠近等語，更走近呂加成位置將
    座椅往後拉倒，呂加成頭部遂撞倒在地，戊○○便以腳踹呂
    加成上半身5、6下，隨後再將呂加成拉起，惟又以手打臉部
    1 下，復再將之推倒，伊欲上前阻止遭拒，故轉而去電老闆
    娘甲○○，之後即見呂加成躺在一旁，戊○○則在門口叫賣
    為何有錢飲酒卻無錢養小孩等語，而該時戊○○出力很大且
    亦已醉了等語（見同上97年度相字第1521號偵查卷第39頁至
    第40頁）。另於本院審判時結稱：伊在「大溪之愛卡拉OK」
    係擔任服務生之工作，案發當時伊在櫃臺，見呂加成先行進
    入店裡飲酒消費，中間曾短暫離去復又返回店裡，嗣戊○○
    隨進來店裡，渠等有講些話，惟不久便聽聞打架聲音，迨伊
    自櫃臺處出來即見戊○○以手掌打呂加成臉部，結果打到下
    巴處傷口而流血，至還有毆打何處已不記得，而呂加成來到
    店裡時旋表示昨晚發生車禍剛出院，下巴傷勢即因車禍跌倒
    在地撞傷，另在發生毆打後祇見呂加成以手摀住下巴，未曾
    表示腹部有疼痛情事等語（見本院98年度訴字第792 號刑事
    卷第60頁至第63頁）。是由此觀之，證人丁○○乃「大溪之
    愛卡拉OK」服務生，該時見被告與被害人發生衝突時，被告
    執以被害人有錢飲酒卻無錢繳納小孩學費為由而發生爭執，
    並先將被害人座椅拉倒，接著以腳踢踹數下，復朝臉部揮拳
    ，其施力縱較大力，然相較渠等停手後被告猶繼續責罵被害
    人，另被害人則躺坐一旁乙節，被害人該時外顯情狀並無表
    示腹部等部位有因被告傷害行為而感到劇烈疼痛之情，直迨
    證人丁○○通知該店老闆娘甲○○到場之際，除因被害人先
    前下巴傷勢復發外，亦無察覺其他生理上明顯異變，所見場
    景與證人己○○見聞情事相符，自難單由被告傷害被害人之
    舉措，即認被害人死亡原因確為被告傷害行為所惹，而為不
    利之事實認定。
  (五)再者，兼衡證人甲○○前於警詢時陳稱：伊係「大溪之愛卡
    拉OK」負責人，於97年9月17日晚間7時許經服務生丁○○來
    電通知戊○○前去店裡毆打呂加成，迨伊趕到時戊○○一直
    在責罵呂加成，偶爾併罵己○○，該時呂加成衣服與下巴均
    染有血跡，過程中戊○○有作勢要毆打呂加成但為伊所擋下
    ，期間約隔30分鐘，俟呂加成表示要去廁所，然戊○○不欲
    讓之前去，遂要己○○在旁監視，且又跑去廁所繼續打罵，
    惟因呂加成下巴仍繼續流血並己○○在旁央求，戊○○乃同
    意呂加成就醫，隨即伊便電呼計程車，但之後卻找不到呂加
    成人影，後己○○便搭載戊○○離去，迄伊於同日晚間8 時
    許在店後花臺處發現呂加成躺在上面，遂上前將之搖醒，該
    時呂加成昏昏迷迷的回應，而後伊再駕車搭載呂加成返家，
    然該時呂加成行動已有些困難，不若戊○○責罵時之意識清
    楚，抵達呂加成住處後因覺其全身無力，便通知其子攙扶上
    樓，並扶往沙發處休息，俟於同日晚間9 時20分許返抵伊住
    家等語（見臺灣桃園地方法院檢察署97年度偵字第23613 號
    偵查卷第29頁至第32頁）。嗣於偵查中證稱：伊於當日晚間
    7 時許經丁○○通知戊○○在店裡毆打呂加成，俟到達後見
    呂加成衣服上全身是血，戊○○則繼續責罵呂加成，之後呂
    加成前去廁所時伊有聽聞打人之聲音，戊○○並要推呂加成
    去撞牆，隨後己○○則要伊將呂加成送醫，在叫車期間呂加
    成卻不見蹤影，之後戊○○便與己○○一同離開，嗣於清理
    店裡血跡時，鄰居前來通知發現有人倒在路邊，伊遂出去察
    看發現係呂加成，在攙扶上車時已有些昏迷，但伊以為係酒
    醉緣故，直迨將呂加成送抵家門並幫忙清理後始行離去等語
    （見同上97年度相字第1521號偵查卷第40頁至第41頁）。細
    繹證人甲○○所見情事，迨經證人丁○○通知趕至被告與被
    害人衝突之「大溪之愛卡拉OK」後，大多時間係被告在旁責
    罵被害人，俟被害人前去廁所時又與被告發生爭執，而後電
    呼計程車擬將被害人送往就醫時，已不見被害人蹤影，迨被
    告與證人己○○均已離去，始發現已有些昏迷之被害人，該
    時被害人之意識及生理狀況顯較先前發生爭執時為差，但就
    外在環境仍有回應，且此際因飲酒甚多而有酒醉現象，究被
    告傷害被害人之行為，有無導致其身體臟器受嚴重損傷，抑
    或因被害人己身酒醉甚至原有之症狀緣故以致影響其身體狀
    況，已難判斷，自不得率以被告傷害被害人之事實，即認被
    害人嗣後身體狀況改變均為被告行為所致，亟無由就此與被
    害人死亡結果間認有相當因果關係存在。
  (六)另者，參酌本案經送請法務部法醫研究所鑑定被害人之死亡
    原因，解剖發現肝臟有嚴重酒精性肝硬化、肝有舊挫傷併與
    周圍器官、組織嚴重沾黏、肝組織切片觀察已達無正常肝細
    胞之肝衰竭程度，此狀況可明顯影響生前凝血功能，而被害
    人有脾臟細小挫裂可為跌倒或外力造成，研判因肝衰竭致凝
    血功能失常致腹血達2,000 西西，最後因出血性休克死亡；
    倘被害人若有互毆情事，似死亡方式可為「他為」，惟被害
    人肝衰竭嚴重達影響正常凝血機能之病歷，故宜追究互毆之
    經過及重視與強調肝衰竭之嚴重性，再予研判死亡方式，死
    亡方式暫為「未確定」，故因被害人生前患有酗酒習慣，嚴
    重肝硬化，導致凝血機能失常，因脾臟小挫傷致腹血，最後
    因出血性休克死亡，死亡方式研判為「未確認」乙節，有該
    所97年10月23日法醫理字第0970004753號函附（97）醫剖字
    第0971101897號解剖報告書、（97）醫鑑字第0971101897號
    鑑定報告書各1 份在卷足考（見臺灣桃園地方法院檢察署97
    年度相字第1521號偵查卷第74頁至第84頁），執此，本案因
    被害人己身酗酒習慣嚴重肝硬化，導致凝血機能失常，此情
    與被告及證人己○○、丁○○、甲○○陳述見被害人先前所
    受下巴傷口再度出血不止情形相當，惟此僅祇被害人特殊生
    理狀況所致，客觀上要非被告所得預見，則被告於傷害被害
    人之際，即不能預見此一情狀，又是否於互毆過程中傷及被
    害人之脾臟以致出血性休克死亡，抑或因被害人己身肝衰竭
    之病症，甚或有其他外力因素以致脾臟小挫傷致腹血，均有
    疑義，自不能將被告傷害行為解為造成被害人死亡結果之唯
    一或重要原因，逕予推論兩者間有因果關係存在，否則即有
    法條件說之謬誤。況且，佐以被害人原患有嚴重肝硬化，顯
    微鏡觀察達無正常肝細胞存在，因一般血液之凝血因子，即
    因肝臟肝細胞生成，故在肝硬化達肝衰竭之程度，則因凝血
    因子欠缺，在有受傷之傷口應導致出血不止之程度；故由被
    害人肝臟已有舊傷研判似常有因酗酒後引起外傷導致肝臟有
    舊挫傷痕，並導致腹膜、網膜包覆造成癒合性沾黏，由此次
    脾臟傷口甚小（僅0.5乘0.5公分）之裂口，一般人可因傷口
    小而有傷口覆蓋、凝結、止血之可能性，而被害人有酒精性
    肝硬化，已達肝衰竭之程度致流血不止，出血性休克死亡；
    是因脾臟挫裂傷口甚小，故研判為慢性出血、滲血之結果，
    且脾臟脾門區周圍尚有組織容易覆蓋住傷口，故因外傷出血
    至休克可達2 小時以上甚至於達數日之可能性，因無發現凝
    血之血塊（亦可能因被害人血液不易凝固），故無法精確研
    判受傷時間點等節，亦有法務部法醫研究所98年10月16日法
    醫理字第0980004659號函述鑑定研判意見1 份附卷可參（見
    本院98年度訴字第792 號刑事卷第23頁至第24頁），是由此
    鑑定意見可知，被害人因脾臟挫裂傷口甚小，為慢性出血、
    滲血之結果，故因外傷出血至休克可達2 小時以上甚至於達
    數日之可能性，則於該段期間任何因素均足介入以致被害人
    脾臟破裂出血，要非單指被告之傷害行為而已，尚應探究是
    否有其他原因造成被害人脾臟破裂之可能性存在，亟無由當
    然謂被告應就被害人之死亡結果負其責任。
  (七)此外，被害人在案發前晚亦即於97年9 月18日晚間10時49分
    許，主訴「洗澡跌倒」而有下巴撕裂傷，因而前往國軍桃園
    總醫院急診乙節，有該院急診護理紀錄單、急診病歷等附卷
    可按（見臺灣桃園地方法院檢察署97年度偵字第23613 號偵
    查卷第39頁至第43頁），此節固與被害人生前向證人己○○
    、丁○○所述因車禍就醫情事有別，但至少可確定被害人該
    時確「因故」受傷就醫，只是被害人因礙於個人因素對外告
    以「車禍」或「洗澡跌倒」等不同事由與不同對象，則被害
    人該時已因其他外力造成脾臟破裂，容有合理懷疑，至少亟
    難排除被害人於本案發生前晚脾臟已有破裂出血之情形存在
    。尤其，復以被害人曾於97年8月28日上午6時15分許，因「
    跌倒」前去恩主公醫院急診，該時其下巴已有受傷之情存在
    ，此亦有該院98年5 月18日（98）恩醫事字第0729號函附急
    診病歷、急診病患動態追蹤紀錄、急診病歷及醫囑單、會診
    單、急診報告、急診入院護理評估表、急診醫護病程紀錄、
    給藥治療紀錄單等在卷足認（見本院98年度審訴字第489 號
    刑事卷第61頁至第72頁），則被害人迄至近1個月之同年9月
    19日案發當晚，下巴處仍有明顯受傷且復發流血不止情事，
    足可見被害人在己身肝硬化達肝衰竭之程度，則因凝血因子
    欠缺，在有受傷之傷口應導致出血不止之程度是屬可能，此
    情單祇被害人個別之生理狀況，客觀上被告無從知悉，更遑
    論是否被害人於案發前晚已因其他外力導致脾臟破裂慢性出
    血，均有未明，當無可相互勾稽遽認被害人之死亡結果可歸
    責於被告之傷害行為。
  (八)從而，本案被告雖有於上述時地傷害被害人之事實存在，然
    因被害人己身患有酗酒習慣，嚴重肝硬化，導致凝血機能失
    常，且於案發前晚（97年9 月18日）因不明原因受傷急救，
    無法排除該時其脾臟已有小挫傷致腹血之情形存在，且因此
    屬慢性出血、滲血之結果，故因外傷出血至休克可達2 小時
    以上甚至於達數日之可能性，即便被害人因與被告發生毆打
    後數小時死亡，但該段期間有其他可能性之外力介入存在，
    自不得推論被告之傷害行為與被害人死亡結果間有相當因果
    關係，更遑論被告在客觀上無從得知被害人此一特殊生理狀
    況，以致不能預見有死亡之結果，要難遽以傷害致死之罪責
    相繩，而僅得科以被告普通傷害之責難。揆諸首揭說明，本
    案關於被告被訴傷害致死罪之證明，未達於通常一般之人均
    不致有所懷疑，而得確信其為真實之程度，殊屬無從為有罪
    之確信。
六、復按刑法第277條第1項之罪，須告訴乃論，此為刑法第 287
    條前段所明定。次按告訴乃論之罪，告訴人於第一審辯論終
    結前，得撤回其告訴；又告訴乃論之罪，其告訴經撤回者，
    應諭知不受理之判決，刑事訴訟法第238條第1 項、第303條
    第3 款定有明文。經查，被告戊○○基於普通傷害之犯意，
    於上述時地毆打被害人呂加成等情，業經本院認定如前，故
    核被告所為，係犯刑法第277條第1項之普通傷害罪。雖然，
    公訴意旨認被告所為應構成同條第2 項前段之傷害致死罪嫌
    ，然本案既因存在合理懷疑而不得認定被告應負傷害致死之
    加重結果責任，且因傷害致死罪嫌與普通傷害犯行間，基本
    構成要件同屬傷害行為，祇傷害致死罪為普通傷害罪之加重
    結果犯規定，基本構成要件事實同一，故法院在起訴犯罪事
    實同一性之範圍內，不受起訴法條之拘束，得自由認定事實
    ，適用法律，本院即得變更檢察官所引之法條，改論以普通
    傷害罪，並給予檢察官、被告及辯護人辯論之機會，以期兼
    顧當事人間權益。另者，被告所犯本按刑法第277條第1項之
    普通傷害罪，依同法第287 條前段規定，須告訴乃論，業如
    前述，則被害人之母丙○○、之子乙○○雖前於警詢時就被
    告傷害犯行提出告訴（見臺灣桃園地方法院檢察署97年度偵
    字第23613 號偵查卷第120頁至第123頁），然被告嗣於本院
    審理期間業與被害人家屬達成和解，復依約按期賠償渠等所
    受損失，告訴人丙○○、乙○○並於本院第一審辯論終結前
    撤回告訴等情，有本院98年度附民移調字第402 號調解筆錄
    、郵政國內匯款執據、刑事撤回告訴聲請狀等在卷可參（見
    本院98年度訴字第792 號刑事卷第32頁至第33頁、第55頁、
    第73頁），足以認定。
七、末按刑事判決得就起訴之犯罪事實變更檢察官起訴所引應適
    用之法條者，以科刑或免刑判決為限，不受理判決無適用刑
    事訴訟法第300 條之餘地，最高法院71年度台上字第6600號
    、95年度台上字第4636號判決意旨可資參照。本案被告戊○○所犯係刑法第277條第1項之普通傷害罪，茲告訴人丙○○
    、乙○○已於本院第一審辯論終結前撤回告訴，本院就此自
    無庸變更起訴法條，逕依上揭說明，為不受理判決之諭知。
據上論斷，應依刑事訴訟法第303條第3款，判決如主文。
本案經檢察官施昱廷到庭執行職務。
中    華    民    國    98    年    12    月    21    日
                  刑事第六庭  審判長法  官  錢建榮
                                    法  官  宣玉華
                                    法  官  黃翊哲
以上正本證明與原本無異。
如不服本判決，應於判決送達後10日內向本院提出上訴書狀（應
附繕本），並應敘述具體理由，其未敘述上訴理由者，應於上訴
期間屆滿後20日向本院內補提理由書，上訴於臺灣高等法院。
                                    書記官  高文靜
中    華    民    國    98    年    12    月    21    日

司法院資訊處製作；財團法人民間司法改革基金會備份。
